福建高等法院金門分院民事判決　　　　　95年度再易字第4號
再審原告　　財政部國有財產局台灣北區辦事處金馬分處
法定代理人　甲○○
訴訟代理人　乙○○
再審被告　　丁　○
訴訟代理人　丙○○
上列當事人間請求確認土地所有權登記請求權不存在事件，對於
民國95年6 月20日本院95年度上易字第1 號確定判決提起再審之
訴，本院於95年12月15日辯論終結，茲判決如下：
    主  文
本院95年度上易字第一號確定判決廢棄。
再審被告之上訴駁回。
再審及再審前第二審訴訟費用由再審被告負擔。
    事實及理由
一、再審原告主張：坐落金門縣金沙鎮○○段974-3 地號，面積
    0.234010公頃土地（下稱系爭土地）原係無主土地，再審被
    告於民國89年2 月17日地政機關無主土地公告代管期間（即
    88 年12月22日至89年2月17日）內，檢附土地四鄰證明書等
    證明文件，主張其繼受其夫李森桐自79年1月1日起至89年1
    月1 日止，逾10年間占有系爭土地，時效取得所有權等語，
    再審原告乃於公告期間依法提出異議，案經金門縣政府不動
    產糾紛調處委員會准其所請，為此依土地法第59條之規定提
    起本訴，請求確認再審被告對於系爭土地之所有權登記請求
    權不存在。原確定判決（鈞院95年度上易字第1 號判決）不
    察，廢棄原第一審所為再審原告勝訴之判決，駁回再審原告
    之請求。然原確定判決依民法第944第1項之規定推定再審被
    告以所有之意思占有系爭土地，未命再審被告依民法第769
    、770 條之規定所要求之要件事實負舉證之責，其適用法規
    顯有錯誤。又，原確定判決就行政院農林委員會林務局農林
    航空測量所91年12月測製之現況地形圖（下稱航照現況地形
    圖）等足以影響判決之重要證物漏未審酌，為此依民事訴訟
    法第496條第1項第1款及第497條規定，提起再審之訴，求為
    廢棄原確定判決並駁回再審被告於前訴訟程序之第二審上訴
    。
二、再審被告則辯稱：（1） 再審被告繼受其夫李森桐之占有，
    於占有期間（79年1 月1 日至89年1 月1 日）均未曾交付任
    何地租予他人，亦未曾向四鄰表示該地係屬他人所有，顯見
    於占有之始即認為已取得系爭土地之所有權無誤，且為善意
    無過失，原確定判決並無適用民法第770 條錯誤之情形。（
    2 ）再審被告係依民法第770 條之規定主張取得時效，原確
    定判決亦依此判決，亦無適用民法第769 條錯誤之情形。（
    3） 再審被告占有系爭土地之事實，業據證人李國再、李鴻
    儒、李順良證實無訛，原確定判決依民法第944 條規定推定
    再審被告於占有之始為以所有之意思、善意、和平及公然占
    有，亦無違誤，並無適用法規錯誤之再審事由。（4） 系爭
    航照現況地形圖顯示系爭土地上確有種植高梁，並經原確定
    判決審酌，亦無民事訴訟法第497 條之再審事由。求為判決
    駁回再審之訴。
三、本件首應審究者為原確定判決有無再審理由：
 （1）按以所有之意思，20年間和平繼續占有他人未登記之不動
      產者，得請求登記為所有人。又以所有之意思，10年間和
      平繼續占有他人未登記之不動產，而其占有之始為善意並
      無過失者，得請求登記為所有人，民法第769 、第770 條
      分別定有明文。上開二法條所規範之要件有相同者，亦有
      不同者，其中相同之要件包括：1 須以所有之意思而占有
      ；2 須和平占有；3 須公然占有；4 須占有他人未登記之
      不動產等項。至規定要件不同者，包括：1 須經過法定之
      期間，民法第769 條為20年較長；第770 條為10年較短；
      2 民法第770 條尚加上第769 條所無之「占有之始為善意
      並無過失」之要件，此觀法條之文義甚明。因此占有之始
      為善意並無過失，為民法第770 條不動產所有權短期取得
      時效之特別要件。所謂善意占有，乃指占有人自信（包括
      誤信）有權利占有而言；所謂無過失，則指雖為善良管理
      人之注意，仍不知自己係無權利，如予相當注意即可知或
      懷疑其為無權利，而欠缺此種注意者，則為有過失。另民
      法第944 條第1 項規定：占有人，推定其為以所有之意思
      ，善意、和平及公然占有者。因此，關於善意之要件，民
      法第944 條第1 項已有推定之規定，惟對於「無過失」該
      法條並未設有推定之規定，此由上開規定之文義觀之即明
      。職是，主張依民法第770 條之規定短期時效取得所有權
      之占有人，自應就無過失一節負舉證之責。然所謂證明無
      過失，僅抽象陳述無過失尚有未足，必須證明無過失所據
      之具體事實，方足當之。換言之，占有之始為善意並無過
      失之適用，係指具有一定之事實且為積極事實，足使占有
      人誤信已取得所有權，但事實上未取得，此又非其所知，
      且無過失，始足當之。因此，依司法院院解字第3965號所
      示，可能適用民法第770 條之情況為：偽滿時日本人向國
      人合意購買之土地，光復前，復由日本人賣與國人之情形
      者，足資參照。
 （2）本件原確定判決無非係依證人李國再、李鴻儒、李順良三
      人之證述，認定再審被告與其夫李森桐早於四十年前即占
      有使用系爭土地，因此再審被告主張其自79年1月1日起至
      89 年1月1日，十年間連續占有系爭土地之主張為可採（
      如原確定判決「事實及理由」欄伍、兩造爭執事項之論斷
      項下（二）部分之記載）。有關再審被告於占有系爭土地
      係屬善意部分，原確定判決係依民法第944條第1項規定所
      為推定（如原確定判決「事實及理由」欄伍、兩造爭執事
      項之論斷項下（三）1 之部分）；至於「無過失」部分，
      原確定判決仍以「再審被告與其夫李森桐早於四十年前即
      占有使用系爭土地」為前提，而認定「上訴人（即再審被
      告）既本於接續丈夫數十年來對系爭無主土地的占有狀態
      ，其主觀認知承接丈夫之權利，自屬自信有權利占有使用
      系爭土地」及除再審原告外，並無其他人與再審被告爭執
      土地之權利等語為由，認定再審原告占有系爭土地之初為
      善意並無過失（如原確定判決「事實及理由」欄伍、兩造
      爭執事項之論斷項下（三）2至5部分之記載），並未命再
      審被告就「具有如何之積極事實，足使占有人誤信已取得
      所有權，但事實上未取得，此又非其所知，且無過失」一
      情之具體事實，為主張並舉證，而自行依再審被告主張占
      有系爭土地之事實而為認定再審被告占有系爭土地之始為
      善意及無過失，顯不符前述民法第770 條前述特別要件之
      要求。再審原告主張原確定判決有適用法規顯有錯誤之再
      審理由，洵屬正當。
四、查系爭土地原為未登記之土地，再審被告主張其繼受其夫李
    森桐，自79年1 月1 日起至89年1 月1 日止，逾10年間占有
    系爭土地耕作雜糧使用，以時效取得為由，向金門縣地政局
    申請登記為所有人等情，有金門縣政府94年7 月6日 府地籍
    字第0940034299號函檢附該府不動產糾紛調處委員會94年6
    月8 日調處會議記錄足憑（見前案第一審卷第7 至10頁）。
    而再審被告自承其主張10年時效是因為那時候使用不滿20年
    等語（見前案第一審卷第103 頁）。經查，再審被告申請系
    爭土地時效取得登記所提出之戶籍謄本，其上記載：李森桐
    職業「農、自耕」，70年5 月16日遷出台北縣中和市○○路
    ○段55巷1 弄1 號3 樓、71年11月20日由台北縣中和市○○
    路○段55巷1 弄1-2 號遷入、76年9 月29日遷出台北縣中和
    市○○路○段55號3 樓之1 、原住台北縣中和市○○路○段
    55巷1 弄1 號78年11月1 日遷入、82年8 月4 日死亡；再審
    被告職業「家務」，79年3 月6 日職業變更為「農、助耕」
    等語（見前案第一審卷第19頁），足認李森桐在78年11 月1
    日之後始長久居住於金門縣金沙鎮現址，之前曾數次遷居台
    北縣中和市，遷居期間自無法占有使用系爭土地甚明，以及
    再審被告於79年3 月6 日始為職業變更為「農、助耕」，可
    認開始以自主的意思與其夫李森桐共同占有使用系爭土地。
    綜上，再審被告僅依民法第770 條之規定請求，確有使用不
    滿20年無法依民法第769 條之規定請求之原因存在。固再審
    被告雖曾陳稱：其繼受其夫李森桐之占有，實際上占有時間
    已超過四十年云云，並無足採。
五、本件既有再審理由，經本院特別命再審被告就「再審被告之
    前手李森桐在占有系爭土地之初是否認為其已取得系爭土地
    之所有權，以及究竟基於何種事實，而相信其已取得系爭土
    地之所有權等情」詳為說明，再審被告僅為「再審被告繼受
    其夫李森桐之占有，於占有期間（79年1 月1 日至89年1 月
    1 日）均未曾交付任何地租予他人，亦未曾向四鄰表示該地
    係屬他人所有，顯見於占有之始即認為已取得系爭土地之所
    有權無誤」等語，然未曾交付地租予他人，僅表示再審被告
    或其夫占有系爭土地，非基於承租之故；至未曾向四鄰表示
    該地係屬他人所有，僅係消極地未主張系爭土地非其所有而
    已，尚與前述基於一定之事實而誤信取得所有權之情形有間
    ，應認再審被告仍未就「具有如何之積極事實，足使占有人
    誤信已取得所有權，但事實上未取得，此又非其所知，且無
    過失」一情之具體事實，為主張並舉證。至於證人李國再、
    李鴻儒、李順良三人雖出具之「土地四鄰證明書」記載再審
    被告以所有之意思占有系爭土地云云，但其等於前審無非係
    證述曾於某時目睹或聽聞再審被告或其夫李森桐占有使用系
    爭土地等語（見前審第2 審卷49-51 頁），縱認屬實，亦僅
    係證明再審被告或其夫李森桐曾占有使用系爭土地之事實而
    已，並未敘及再審被告或其夫李森桐如何以所有之意思或基
    於如何之事實而誤信已取得所有權等情，因此其等三人及其
    所出具之「土地四鄰證明書」，亦尚與前述民法第770 條之
    特別要件有間。審酌再審被告明知系爭土地原為未登記之土
    地，應屬無主，仍加以占有使用，即非自信或誤信有權利占
    有，亦無加以相當注意，仍不知或懷疑其無權利等情事，其
    占有之始非屬善意並無過失，應堪認定。
六、綜上所述，按占有之始為善意並無過失，為民法第770 條不
    動產所有權短期取得時效之特別要件，應由主張依民法第77
    0 條之規定短期時效取得所有權之占有人，就無過失一節負
    舉證之責，業如前述。本件再審被告既未主張並舉證其或其
    夫李森桐占有之始係基於善意且無過失，則其主張依民法第
    770 條取得時效之規定，取得系爭土地之所有權，於法尚嫌
    無據。再審原告請求確認再審被告就系爭土地之所有權登記
    請求權不存在，洵屬正當，再審被告之上訴為無理由，應予
    駁回。本院第二審為再審原告敗訴之判決，將第一審所為再
    審原告勝訴之判決予以廢棄並駁回再審原告之訴，尚有未洽
    ，再審原告指摘原確定判決不當，求予廢棄改判，為有理由
    。爰將原確定判決廢棄，並改判如主文第2 項所示。
七、本件事證已臻明確，兩造其餘攻擊防禦方法及舉證，經審酌
    結果，核與判決結果無影響，爰不一一論述，併此敘明。
八、據上論結，本件再審之訴為有理由，再審被告之上訴為無理
    由，依民事訴訟法第505 條、第449 條第1 項、第78條，判
    決如主文。
中　　華　　民　　國　　96　　年　　1 　　月　　15　　日
                            民事庭審判長法官 謝碧莉
                                  法      官 朱光仁
                                  法      官 陳真真
上開正本係照原本作成。
不得上訴。
中　　華　　民　　國　　96　　年　　1　　月　　16　　日
                                      書記官 洪國輝
